【裁判字號】    92,訴,11
【裁判日期】    920812
【裁判案由】    分割共有物
【裁判全文】
臺灣雲林地方法院民事判決  九十二年度訴字第一一號
    原      告    庚○○
    複 代 理人    寅○○
    被      告    甲○
                  乙○○
                  癸○○
                  己○○
    訴訟代理人    子○○
    被      告    辛○○
                  壬○
                  丑○○
                  丙○○
                  丁○○
    訴訟代理人    戊○○
右當事人間請求分割共有物事件，本院判決如左：
    主      文
兩造共有坐落雲林縣斗六市○○段五五一地號、地目建、面積二二零八點五三平方公
尺土地，准按附圖甲案所示方法分割。即：符號Ａ部分面積三四四點五三平方公尺分
歸原告取得。符號Ｂ部分面積五七點八八平方公尺分歸被告壬○取得。符號Ｃ部分面
積五七點八八平方公尺分歸被告丑○○取得。符號Ｄ部分面積五六點五零平方公尺分
歸被告辛○○取得。符號Ｅ部分面積五七點八八平方公尺分歸被告丙○○取得。符號
Ｆ部分面積五七點八八平方公尺分歸被告丁○○取得。符號Ｇ部分面積五六點五零平
方公尺分歸被告戊○○取得。符號Ｉ部分面積一一零四點二七平方公尺分歸被告甲○
、子○○、乙○○、癸○○、己○○取得，並依所有權應有部分比例被告甲○、子○○各三分之一；乙○○、癸○○、己○○各九分之一保持共有。符號Ｈ部分面積四一
五點二一平方公尺留為通道，並由原告及被告壬○、張豐三、丙○○、丁○○、辛○○、戊○○依所有權應有部分比例原告二分之一；被告壬○、張豐三、丙○○、丁○○各一千分之八四；被告辛○○、戊○○各一千分之八二，保持共有。
訴訟費用由兩造各依原所有權應有部分比例負擔。
    事      實
甲、原告方面：
  一、聲明：如主文所示。
  二、陳述：
  （一）坐落雲林縣斗六市○○段五五一地號、地目建、面積二二零八點五三平方公
        尺土地，屬兩造所共有，各共有人應有部分比例為原告四分之一，被告甲○
        、子○○各六分之一；乙○○、癸○○、己○○各十八分之一；被告壬○、
        張豐三、丙○○、丁○○各一千分之四二；被告辛○○、戊○○各一千分之
        四一。因系爭土地並無因物之使用目的不能分割，或契約訂有不分割期限之
        情形，兩造又不能協議分割，為此提起本訴。
  （二）系爭土地北側緊鄰原告所有同段五四七地號、面積七八點六七平方公尺土地
        ，倘依附圖甲案所示方法予以分割，則原告分得之符號Ａ部分土地可與該五
        四七地號土地合併使用，被告壬○等人分得之土地亦平整方正，且各共有人
        分割取得之土地，與目前土地之使用現況相符，分割後各共有人得繼續使用
        現存之建物而無須拆除，可稱兩蒙其利；倘依附圖乙案所示方法分割，則原
        告分得之符號Ａ部分土地與該五四七地號土地相隔五十公尺，未能使兩筆土
        地合併使用，將造成原告所有地形畸零不佳之五四七地號土地無法充分利用
        ，且兩造勢將拆除現有之建物，另被告壬○分得之Ｂ部分土地地形成為三角
        形、被告戊○○分得之Ｇ部分土地東南側亦必須截角以供通行之用，對於渠
        等土地之整體利用均屬不利。是依附圖乙案之方式分割系爭土地，對於兩造
        均屬不利，對於原告之損害尤大，被告戊○○等人執意主張依附圖乙案之方
        式分割系爭土地，其主要目的即在於損害及打擊原告，為此請求依附圖甲案
        所示方法予以裁判分割系爭土地。
  三、證據：提出土地登記謄本三件、現場照片五張，地籍圖謄本及被告辛○○之戶
      籍謄本各一件為證，並聲請履勘現場。
乙、被告方面：
  一、被告辛○○未於言詞辯論期日到場，亦未提出書狀作何聲明或陳述。
  二、被告甲○、子○○、乙○○、癸○○、己○○部分：
  （一）聲明：同意分割。
  （二）陳述：系爭土地分割後，被告甲○、子○○、乙○○、癸○○、己○○五人
        仍願繼續維持共有關係，並希望分得系爭土地南側部分，亦不分擔系爭土地
        北側部分預留之通道面積，因為被告等人所共有坐落同段五六二地號土地，
        緊鄰系爭土地之南側，該五六二地號土地南側面臨六公尺寬之道路，被告等
        可自該處出入，至於究竟依照附圖甲案或乙案之方式分割系爭土地則無意見
        。
  三、被告壬○、張豐三、丙○○、丁○○、戊○○部分：
  （一）聲明：請求依照附圖乙案所示方法分割系爭土地。
  （二）陳述：原告現有搭建於系爭土地北側之鐵皮屋乃係違建，且原告於該處開設
        汽車修理廠，經常停放車輛堵塞通道，影響出入，至於分割後，因各共有人
        所取得之土地均位於巷道內，故分得較外側之土地者亦無庸補償分配於較裡
        側者。
丙、本院依聲請勘驗現場並囑託雲林縣斗六地政事務所派員會同測繪系爭土地現況及
    繪製分割方案圖。
    理      由
一、本件被告辛○○未於言詞辯論期日到場，核無民事訴訟法第三百八十六條各款所
    列情形，爰依原告之聲請，由其一造辯論而為判決。
二、按各共有人得隨時請求分割共有物；共有物之分割，依共有人協議之方法行之，
    分割之方法不能協議決定者，法院得因任何共有人之聲請以裁判分割，民法第八
    百二十三條第一項前段、第八百二十四條第一項、第二項定有明文。本件原告主
    張系土地屬兩造所共有，各共有人應有部分比例為原告四分之一，被告甲○、子
    ○○各六分之一；乙○○、癸○○、己○○各十八分之一；被告壬○、張豐三、
    丙○○、丁○○各一千分之四二；被告辛○○、戊○○各一千分之四一。而系爭
    土地並無因物之使用目的不能分割或訂有不分割之特約，因共有人間意見不一，
    致無法協議分割等情，業據原告提出土地登記謄本為證，並為被告等所不爭執，
    自堪信為真實，且兩造就系爭土地之分割方法，迄本件言詞辯論終結前，仍難為
    一致之協議，則原告訴請裁判分割系爭土地，自屬有據。
三、經查，系爭土地之面積達二二零八點五三平方公，長約八十餘公尺，寬約二十公
    尺，形狀狹長，東西兩側均屬他人之土地，北側出口處左側緊鄰原告所有面積七
    十八點六七平方公尺之五四七地號土地，僅以寬不過三公尺之狹小通道連接北側
    東西向之過往道路，南側則緊鄰被告甲○、子○○、乙○○、癸○○、己○○五
    人共有之五六二地號土地，而五六二地號土地南側則連接約六公尺寬之道路；至
    於系爭土地占有使用現狀自北而南依序為：(1)原告所有之鐵架錏板造平房，占地
    面積二八八平方公尺，原告並在該處開設汽車修理廠；(2)被告壬○、張豐三、辛○○、丙○○、丁○○、戊○○共有之磚竹造老舊平房，占地面積一二八平方公
    尺；(3)被告丙○○之磚竹造破舊平房，占地面積三九平方公尺；(4)被告子○○所
    有之磚瓦造舊平房，占地面積一一六六平方公尺；(5)被告甲○、子○○、乙○○
    、癸○○、己○○所有之三合院形式磚瓦造平房則占用南半側大部分土地，業經
    本院勘驗現場查明，製有勘驗筆錄、附圖在卷可佐，並有雲林縣斗六地政事務所
    測繪之土地現況圖一紙附卷可參。
四、復按法院分割共有物，應依共有物之性質、經濟效用及全體共有人之利益為適當
    之分配。又依建築技術規則第二條第一項第四款規定：基地內以私設通路為進出
    道路之建築物總樓地板面積合計在一０００平方公尺以上者，通路寬度為六公尺
    ；同規則第三條之一第一項本文則規定：私設通路為單向出口，且長度超過三十
    五公尺者，應設置汽車迴車道；迴車道視為該通路之一部分。茲被告甲○、子○○、乙○○、癸○○、己○○五人既陳明仍願繼續維持共有關係，而渠等現占有
    使用系爭土地南側部分，且渠等共有坐落同段五六二地號土地，緊鄰系爭土地之
    南側，可循系爭土地南側之道路出入通行，是不論依照附圖甲案或乙案之方式，
    將系爭土地南半部分面積一一零四點二七平方公尺分歸被告甲○、子○○、乙○○、癸○○、己○○五人取得，對其於兩造均無差異。而系爭土地扣除上開分歸
    被告甲○等五人之面積一一零四點二七平方公尺後，尚餘一一零四點二六平方公
    尺。因係以私設通路為進出之道路，其將來建築之樓地板面積，以最大建蔽率百
    分之六十、容積率百分之一百八十（參照都市計劃法臺灣省施行細則第三十條）
    計算，應在一０００平方公尺以上。又系爭土地南半部分既分歸被告甲○、子○○、乙○○、癸○○、己○○五人取得，且渠等可循系爭土地南側道路通行，而
    不分擔系爭土地北側進出道路之面積，故系爭土地北側預留之私設通路僅有單向
    出口，且長度超過三十五公尺，揆諸上開建築技術規則之規定，自應預留寬六公
    尺之私設通路以供進出，並設置汽車迴車道。再比較如附圖所示甲、乙兩案之分
    割方法，倘採甲案所示方法分割系爭土地，則原告分得之符號Ａ部分土地可與其
    所有之同段五四七地號土地合併使用，餘被告壬○等人分得之土地亦均平整方正
    ，且各共有人分割取得之土地，與渠等土地之使用現況相符，依此方式分割後，
    各共有人均得繼續使用現存之建物而無須拆除，可稱兩蒙其利。而倘依附圖乙案
    所示方法分割，則原告分得之符號Ａ部分土地將與其所有同段五四七地號土地南
    北相隔，兩筆土地無法合併使用，非僅原告所有之該筆五四七地號土地因地形畸
    零無法充分利用，且原告與被告壬○等人所分得之土地位置與占有現狀不符，勢
    將拆除現有之建物始得利用；另被告壬○分得之Ｂ部分土地為三角形、被告戊○○分得之Ｇ部分土地東南側亦有截角，地形均不方正完整，對於渠等土地之整體
    利用均屬不利，是依附圖乙案之方式分割系爭土地，對於兩造均屬不利，且對於
    原告之損害尤大。經審酌上開各情，並兼顧各共有人分得土地之完整性，俾維持
    系爭土地分割後之最大經濟效益，本院認為依原告主張如附圖甲案所示方案分割
    ，最為妥適，爰將系爭土地依附圖甲案所示之方法，判決以原物分割如主文所示
    （甲、乙兩案附圖說明備註欄四記載共有巷道由庚○○、壬○、張豐三、辛○○
    、丙○○、丁○○、戊○○等七人原持分保持共有，應係錯誤，正確之所有權應
    有部分比例詳如主文所示）。末查，系爭土地為鄉村區之建地（參照卷附土地登
    記謄本），地處偏僻，分得系爭土地南側之被告甲○、子○○、乙○○、癸○○
    、己○○五人，尚須經由另筆五六二地號土地始得通達現有巷道對外聯絡，而分
    得系爭土地北側之原告及其餘被告壬○等人，亦均須經由私設巷道始可通達北側
    之過往道路，是系爭土地裡外之價值，於居家之利用，無何差異，故兩造依上述
    方法分割，各所分得之土地價值，實無分軒輊，且被告戊○○等人亦同此見解，
    故不另就此酌定金錢補償，附此敘明。
五、本件係因分割共有物而涉訟，被告等之行為可認係按當時之訴訟程度為伸張或防
    衛權利所必要，故命勝訴之原告亦負擔一部分之訴訟費用。
六、據上論結，原告之訴為有理由，依民事訴訟法第三百八十五條第一項前段、第八
    十一條第二款、第八十五條第一項但書，判決如主文。
中      華      民      國    九十二    年      八      月     十二     日
                                    臺灣雲林地方法院民事庭
~B法      官  杭起鶴
右為正本係照原本作成。
如對本判決上訴須於判決送達後二十日內向本院提出上訴狀。（須附繕本）
中      華      民      國    九十二    年      八      月     十二     日
~B法院書記官  張瑛瑢


司法院資訊處製作；財團法人民間司法改革基金會備份。
